【裁判字號】    99,醫訴,6
【裁判日期】    991208
【裁判案由】    違反醫師法
【裁判全文】
臺灣高雄地方法院刑事判決               99年度醫訴字第6號
公  訴  人  臺灣高雄地方法院檢察署檢察官
被      告  林進松
選任辯護人  林祺祥律師
上列被告因違反醫師法案件，經檢察官提起公訴（98年度偵字第
27622號），本院判決如下：
    主  文
林進松犯醫師法第二十八條第一項前段之非法執行醫療業務罪，
處有期徒刑壹年。未扣案電療儀器、已使用過之針灸針頭，均沒
收。
    事  實
一、林進松明知其僅取得特種考試中醫師考試之應考資格證明，
    並未取得合法之中醫師資格，不得擅自執行中醫師醫療業務
    。詎其竟於民國93年6 月間起，在高雄市○○區○○路877
    號開設「聖曆中醫」，以每次收費新臺幣（下同）300 元至
    1,600 元不等之代價，除從事推拿、刮痧、外敷膏藥等非屬
    醫療範圍之損傷整復工作外，基於違反醫師法之犯意，自96
    年11月間起至98年3 月13日止，在「聖曆中醫」診間內，先
    後為前來求診之劉德貴、蔡芳偉判讀X 光片，為朱樹民、歐
    穗興、蔡芳偉以貼片連接儀器後通電之方式施行電療，以及
    為蔡芳偉進行針灸等醫療行為，而擅自執行醫療業務。嗣高
    雄市政府衛生局接獲民眾檢舉，於同年3 月13日派員到場稽
    查，發現上開電療儀器、針灸針頭等，始悉上情。
二、案經高雄市政府衛生局函送臺灣高雄地方法院檢察署檢察官
    偵查起訴。
    理  由
一、證據能力部分：
  (一)證人劉德貴、歐穗興、朱樹民、蔡芳偉於偵訊中所為之陳述
    ，係經檢察官告以具結之義務及偽證罪之處罰後，再命其朗
    讀結文並具結後所為之陳述，核其製作筆錄過程，並無違法
    取供述或證明力明顯過低之瑕疵，所為陳述係出於供述者之
    真意，皆具信用性。況於本院審理時，已依人證調查程序，
    傳喚證人劉德貴、歐穗興、朱樹民、蔡芳偉到場，命其立於
    證人之地位經當事人當庭交互詰問，並使被告有與之對質及
    詰問之機會，認已完足為合法調查之證據，並保障被告之對
    質詰問權，是以上開證人於偵查中所為陳述作為證據，並無
    任何不當，當有證據能力。
  (二)按被告以外之人於審判外之陳述，雖不符刑事訴訟法第159
    條之1 至第159 條之4 之規定，而經當事人於審判程序同意
    作為證據，法院審酌該言詞陳述或書面陳述作成時之情況，
    認為適當者，亦得為證據，刑事訴訟法第159 條之5 第1 項
    定有明文。本件檢察官、被告及辯護人於本院審判程序時，
    就本判決所引用其餘審判外之言詞或書面陳述，均明示同意
    有證據能力，本院審酌該具有傳聞證據性質之證據，其取得
    過程並無瑕疵，與待證事實具有關聯性，證明力非明顯過低
    ，以之作為證據係屬適當，認俱得為證據。
  (三)次按各機關依其職掌就有關法規為釋示之行政函釋或就行政
    法規所表示之法律見解，非屬事實之紀錄或證明，其性質與
    刑事訴訟法第159 條之4 第1 款所定之公務員職務上製作之
    紀錄文書、證明文書，顯不相侔，不容混淆（最高法院98年
    度台上字第5347號判決意旨參照）。卷附行政院衛生署91年
    9 月23日衛署醫字第0910062996號函，係該行政機關就相關
    針灸療法乙事，表示其法律見解，該函內容既非屬事實之紀
    錄或證明，自無適用刑事訴訟法第159 條之4 第1 款認定其
    證據能力之餘地。
二、認定犯罪事實所憑證據及理由；
    訊據被告林進松坦承自93年6 月間起經營「聖曆中醫」，為
    病患從事推拿、刮痧、敷藥之事實，惟否認有何違反醫師法
    之犯行，辯稱：伊沒有替病患做X 光片判讀，且為病患示範
    電療儀器是商業推銷之附隨行為，電療貼片僅代替人體按摩
    效果，而非醫療行為，伊拿木製尖頭棒替蔡芳偉做類似針灸
    而產生針感，不列入醫療管理之範圍，僅是傳統之民俗推拿
    手法並非針灸治療云云。經查：
  (一)被告林進松僅取得特種考試中醫師考試之應考資格證明，並
    未取得合法之中醫師資格，其於93年6 月間起，在高雄市○
    ○區○○路877 號開設「聖曆中醫」，以每次收費300 元至
    1,600 元不等之代價，從事推拿、刮痧、外敷膏藥損傷整復
    工作，以及自96年11月間起至98年3 月13日止，在「聖曆中
    醫」診間內，先後為前來求診之劉德貴、蔡芳偉、朱樹民、
    歐穗興診療等情，固為被告所不否認，並有證人劉德貴、蔡
    芳偉、朱樹民、歐穗興於偵訊中指述明確（偵(一)卷第71頁；
    偵(二)卷第14頁），復有被告之87年中醫師檢定考試應考資格
    證明影本1 紙、聖曆中醫之名片1 張、照片6 張（偵(一)卷第
    6 頁、第24-27 頁）在卷可稽。是此部分之事實，應堪認定
    。
  (二)雖被告辯稱其沒有為患者判讀X 光片或針灸等，然被告確於
    上揭時、地，為劉德貴、蔡芳偉、朱樹民、歐穗興進行X 光
    片判讀、電療、針灸之行為，業經證人劉德貴於偵訊時證稱
    ：我因為脊椎開刀、無法走路，聽人家說聖曆中醫診所有幫
    人做電療，我去照X 光片給被告判讀，他判讀後，就幫我做
    治療等語（偵(一)卷第71頁），於審理時證稱：我去被告那邊
    2 、3 次，前面沒有作電療，最後1 次98年3 月13日，他有
    講一點在推銷電療儀器，但我沒錢，他就沒繼續講下去，我
    在那邊先趴著讓他用電療片，還沒開始做，衛生局人員就來
    了，之前我在左營大安路1 間檢驗所拍攝X 光片帶去給被告
    ，檢驗師有稍微註記、畫一下，說我的骨刺往裡面長，但我
    質疑檢驗員是否專業，檢驗員叫我要去找專業推拿治療，然
    後我拿到被告這邊，被告有講解說我的問題是出在哪裡，一
    邊拿支原子筆作打勾或圈點，一邊對我說身體哪裡出問題、
    骨刺長得如何，說要做推拿，我不曉得何謂判讀，但我陳述
    的就是狀況就是如此等語（本院卷第39-43 頁）；證人蔡芳
    偉於偵訊時證稱：我有僵直性脊椎炎去聖曆中醫診所看診過
    ，當時有照X 光片給被告判讀，他有幫我推拿、針灸、電療
    ，他為我做針灸時，用針插入我的皮膚內，因為我是接受針
    灸的人，所以我有感覺，絕對不是只在我的皮膚表面挑而已
    等語（偵(一)卷第71頁），於審理時證稱：我去給被告看過2
    、3 次，被告有拿針插入我的皮膚，插的不深，雖然治療時
    我是躺著、眼睛閉上，不可能知道哪根針插哪裡，但被告確
    實有跟我說要針灸，我也有拿X 光片給被告看，他看了之後
    說這裡可能有什麼問題而不能推拿，或是要怎麼樣推拿，在
    那邊大部分的人都有使用電療儀器，我跟他們一樣先電療完
    再推拿等語（本院卷第43-49 頁）。參以，行政院衛生署99
    年4 月26日衛署醫字第0990010128號函文係以：「為病患判
    讀X 光片」涉屬診斷，屬醫療行為，有該函文附卷可參（偵
    (二)卷第43頁）。是依證人劉德貴、蔡芳偉所述，其等將X 光
    片交由被告檢視後，被告以筆在X 光片上打勾或圈點，並向
    劉德貴、蔡芳偉解釋脊椎問題所在、將如何施以治療，尚非
    單純檢視X 光片，已涉為患者判讀X 光片之診斷行為無疑。
    再者，被告向蔡芳偉告知施行針灸方式治療，並以以針穿刺
    插入皮膚內，除經證人蔡芳偉證述如上，被告於偵訊時供陳
    ：若患者的皮膚表面有瘀傷，我會用七星針挑起皮膚表面做
    表皮破裂法的治療，再把瘀血吸出來，之後貼上膏藥等語（
    偵(二)卷第21頁），益徵被告有施行侵入性治療之醫療行為。
    而行政院衛生署90年3 月12日衛署醫字第0900017656號函規
    定：「有關針灸療法之取針與灸法…等行為之輔助施行，係
    屬醫療輔助行為，依護理人員法第24條規定，得由護理人員
    在醫師指示下施行。」是上開療法逾越公告不列入醫療管理
    行為範疇，且未具醫師資格者，如無醫師指示之而為之，則
    應受醫師法第28條規定之約束，亦經行政院衛生署91年9 月
    23日衛署醫字第0910062996號函示在卷（偵(一)卷第65頁）。
    堪認被告為患者進行判讀X 光片、針灸等確屬醫療行為，其
    前揭所辯，為卸責之詞，委無可採。
  (三)再者，證人朱樹民於偵訊時證稱：我有去聖曆中醫就診，因
    為椎間盤突出會痛，我只做電療與推拿的療程等語（偵(二)卷
    第14頁），於審理時證稱：我自97年12月間至98年年中到聖
    曆中醫診療，一開始是每週2 次，後來每週1 次，有電療跟
    推拿，被告當時有推銷電療產品，平時先電療再推拿，電療
    的方式是被告幫我貼上貼片、說明我的情況，然後幫我操作
    ，後來偶而會讓我自己控制力道等語（本院卷第18-21 頁）
    ；證人歐穗興於偵查時證稱：我因為脊椎在打籃球時有扭傷
    而去聖曆中醫就診，被告說這個要慢慢的治療，幫我做了電
    療、推拿脊椎、刮痧等語（偵(二)卷第14頁），於審理時證稱
    ：我自96年11月開始給被告診療，一個禮拜去2 次，被告有
    推銷我買電療保健儀器，診療程序是電療、刮痧、推拿整脊
    ，電療時被告將貼片貼上去，他有教我調整強度，也就是被
    告調整功能鍵，我自己調整強度等語（本院卷第36-38 頁）
    。依證人蔡芳偉、朱樹民、歐穗興之證述可知，被告不僅單
    純為患者推銷示範電療儀器，使用電療儀器已屬療程之一環
    ，被告施行電療係使用貼片連接儀器釋放電波方式為之，縱
    偶而由患者自行調整強度鍵，然主要仍由被告操作儀器功能
    鍵進行電療。雖辯護人以被告使用電療儀器為類似人體物理
    按摩，醫學上電療應指放射線、針對癌症之治療云云。惟按
    醫師法第28條所稱之醫療業務，指以醫療行為為職業而言，
    不問是主要業務或附屬業務，凡職業上予以機會，為非持定
    多數人之醫療行為均屬之。且醫療行為，係指凡以治療、矯
    正或預防人體疾病、傷害、殘缺為目的，所為的診察、診斷
    及治療，或基於診察、診斷結果，以治療為目的，所為的處
    方、用藥、施術或處置等行為均屬之。又民俗調理，就運動
    跌打損傷及人體疾病於執行常規醫療方式之外，採用傳統習
    用之方式，運用手技造成人體外之刺激，進而產生舒適感，
    並以舒緩病痛、協助其恢復健康所為之調理，惟不得使用儀
    器，亦不可宣稱療效。故本件被告使用前開電療方式產生電
    流而執行民俗調理之行為，已涉屬足以影響人類結構及生理
    機能，係屬侵入性之處置，亦應受醫師法第28條之規範甚明
    。
  (四)綜上所述，被告所辯無非係卸責之詞，不足採信，其在上址
    為不特定之病患看診，以判讀X 光片、針灸、電療方式，擅
    自執行屬於醫療業務行為，事證明確，其犯行洵堪認定，應
    依法論科。
三、論罪科刑及沒收：
    核被告林進松所為，係犯醫師法第28條第1 項前段之非法執
    行醫療業務罪。又刑事法若干犯罪之行為態樣，本質上原具
    有反覆、延續實行之特徵，立法時既予特別歸類，定為犯罪
    構成要件之行為要素，則行為人基於概括之犯意，在密切接
    近之一定時、地持續實行之複次行為，倘依社會通念，於客
    觀上認為符合一個反覆、延續性之行為觀念者，於刑法評價
    上，即應僅成立一罪，俾免有重複評價、刑度超過罪責與不
    法內涵之疑慮；學理上所稱「集合犯」之職業性、營業性或
    收集性等具有重複特質之犯罪均屬之，例如經營、從事業務
    、收集、販賣、製造、散布等行為概念者是（最高法院95年
    度台上字第1079號判決意旨可資參照）。被告所為違反醫師
    法之犯行，其所為數次醫療行為係自96年11月間至98年3 月
    18日止，以相同之方式持續進行其業務，在行為概念上，縱
    有多次執行醫療之舉措，仍應評價認係包括一罪之集合犯。
    爰審酌被告明知其在我國並未取得合法醫師資格，不得擅自
    執行醫療業務，竟仍開設「聖曆中醫」為前來求診之病患進
    行判讀X 光片、針灸、電療等非法執行醫療行為，影響公眾
    醫療品質，對就診之病患之身體健康妨害甚鉅，其違法執行
    醫療業務行為，除行醫之資格、能力堪慮，或有生危害於就
    診者，更因未受主管機關監督，無法妥善保護病患權益，並
    參酌其違反醫師法行為之期間逾1 年、診療病患之次數等一
    切情狀，量處如主文所示之刑。被告擅自執行醫師醫療業務
    所使用之電療儀器、已使用過之針灸針頭，雖未扣案，然無
    證據證明已滅失，應依醫師法第28條第1 項中段之規定宣告
    沒收。
據上論斷，應依刑事訴訟法第299 條第1 項前段，醫師法第28條
第1 項前段、中段，判決如主文。
本案經檢察官賴寶合到庭執行職務。
中    華    民    國    99    年    12    月    8     日
                  刑事第十二庭  審判長法  官  黃建榮
                                      法  官  林勳煜
                                      法  官  王品惠
以上正本證明與原本無異。
如不服本判決，應於判決送達後10日內，向本院提出上訴狀。
中    華    民    國    99    年    12    月    8     日
                                      書記官  李文廣

司法院資訊處製作；財團法人民間司法改革基金會備份。
